【裁判字號】    97,上訴,231
【裁判日期】    970821
【裁判案由】    殺人
【裁判全文】
臺灣高等法院高雄分院刑事判決         97年度上訴字第231號
上  訴  人
即  被  告  乙○○
選任辯護人  陳慧錚律師
上列上訴人因殺人案件，不服臺灣屏東地方法院96年度重訴字第
2 號中華民國96年10月23日第一審判決（起訴案號：臺灣屏東地
方法院檢察署95年度偵字第6407號），提起上訴，本院判決如下
：
     主  文
上訴駁回。
     事  實
一、乙○○係甲○○之同居人，其患有重度憂鬱症及酒癮，因未
    持續接受適當醫療，因此精神集中程度、思考能力、對於挫
    折之耐受能力明顯受到疾病之影響，衝動控制能力受損，情
    緒容易失控，致依其辨識而為行為之能力顯著減低。緣乙○○平日與甲○○發生爭吵時，朱丁南（甲○○之父）即在旁
    嘲諷，且不時對乙○○為肢體騷擾行為，引起乙○○對朱丁
    南不滿。嗣於95年10月29日13時20分許，乙○○又與甲○○
    在屏東縣枋山鄉○○村○○路1 巷40號住處發生爭吵，朱丁
    南復在旁嘲笑，乙○○心生不悅，見朱丁南外出，即隨手拿
    起放置於廚房之魚刀，跟隨朱丁南外出欲與朱丁南理論，迨
    至屏東縣枋山鄉○○村○○路1 巷26號前，乙○○即質問朱
    丁南為何在旁嘲笑，朱丁南不予理會並持拐杖敲打乙○○，
    乙○○頓萌殺人之犯意，持魚刀揮刺朱丁南，計刺傷右胸部
    、左額部、左手掌部，其中右胸部之一刀刺入右側第三、四
    支肋骨，造成第四支肋骨斷裂，並穿過右肺、心包膜、心臟
    ，深度約23公分，造成朱丁南不治死亡。嗣經警據報前來處
    理，詢問目擊現場經過之甲○○，指證乙○○係犯罪嫌疑人
    而予逮捕，並在現場扣得作案之魚刀1 支。
二、案經屏東縣警察局恆春分局報請臺灣屏東地方法院檢察署檢
    察官相驗後偵查起訴。
    理  由
壹、證據能力部分
    證人甲○○於警詢中之陳述，係屬傳聞證據，惟被告及辯護
    人於本院準備程序均表示無意見，且未於本院言詞辯論終結
    前聲明異議，本院審酌證人甲○○上開陳述作成時，並無不
    法取供之情形，認為適當，自得視為同意作為本案證據使用
    ，依刑事訴訟法第159 條之5 第2 項規定，自有證據能力，
    得為證據。
貳、實體部分
一、訊據被告乙○○對於上開時地持魚刀揮刺被害人朱丁南致死
    等情並不否認，惟辯稱：伊並無殺害朱丁南之故意云云。經
    查：
  (一)被害人遭被告持魚刀揮刺致受有如事實欄所受之傷害，深及
    心臟因而死亡之事實，業據證人甲○○於警詢、偵查中及原
    審審理中供證明確（警卷第10頁，相驗卷第29頁，原審卷第
    180 頁），復經臺灣屏東地方法院檢察署檢察官督同法醫師
    相驗及解剖屬實，製有相驗筆錄、相驗屍體證明書、驗斷書
    在卷可稽，並經法務部法醫研究所就被害人死因鑑定無訛，
    有該所（95）醫鑑字第2139號鑑定書在卷可考，另有作案之
    魚刀1 支扣案可佐。足認被害人之死亡，與被告之揮刺行為
    間確有相當因果關係。
  (二)被害人致命之刀傷部位在右胸部，乃人體重要臟器所在之部
    位，而作案之魚刀前端尖銳（見相驗卷70頁照片所示），以
    之揮刺右胸部，足以傷及心、肺等重要器官，使他人發生死
    亡之結果，乃眾所皆知之事，被告自不能諉為不知。且被告
    係自家中攜帶該魚刀跟隨被害人外出理論，苟其無殺害被害
    人之犯意，何須攜帶尖銳之魚刀？再參酌被害人致命刀傷深
    及心臟，且深度達23公分，作案之魚刀並因之彎折變形，足
    見被告揮刺力道之猛裂，益證被告於持魚刀揮刺被害人時，
    具有戕害被害人生命之犯意甚明。
  (三)被告雖辯稱：被告長期受被害人肢體上之騷擾，且案發當日
    ，被害人又在被告與甲○○爭吵時在旁嘲笑被告，之後復持
    扙敲打被告，方致被告情緒失控，激於義憤而出手刺死被
    害人，應有刑法第273 條義憤殺人罪之適用云云。惟查被害
    人於平日固有對被告之肢體有騷擾之行為，然案發當日係被
    告與甲○○爭吵時，被害人在旁嘲笑被告，嗣被告進入廚房
    取出魚刀，追出門外質問朱丁南為何在旁嘲笑，朱丁南不予
    理會，並持扙敲打被告，被告頓萌殺人之犯意，乃持魚刀
    刺殺被害人等情，已如前述，則被害人縱有上開行為，客觀
    上並未達無可容忍，足以引起公憤之程度，顯然被告並無因
    此基於義憤而殺人之情事可言，被告上開辯解，並無足取。
    被告又辯稱：伊殺害被害人之後，有委託甲○○報案，甲○○再委託丙○○代其向警局報案，應有自首減刑之適用云云
    。證人甲○○於本院審理時雖附合其說，證稱：伊有叫丙○○代為報案等語。惟查證人丙○○於本院審理時結證：甲○○是我小舅子，案發當時我沒有在場，我在裡面聽到聲音，
    出去時朱丁南已經倒在地上，甲○○叫我報案，我就趕快打
    電話給派出所，我告訴警察有發生兇殺案，那時候我也不知
    道是誰殺的，他們夫妻倆人在那裡，我有看到被告拿水果刀
    。甲○○請我報案時，我就趕快報案，甲○○有無說是被告
    請我去報案，我並不知道。至於枋山分駐所警員在電話中有
    問我，我有說朱丁南的媳婦拿刀刺朱丁南，請警方快點到場
    處理。我跟警察說朱丁南的婦媳拿刀殺人，是我自己的推想
    ，那裡我也不知道誰殺的等情（見本院97年8 月7 日審判筆
    錄）。由上觀之，證人丙○○係因甲○○叫其去報案，就立
    即去報案，既非被告委託其報案，甲○○當時亦未言及被告
    殺人請他代為報案，至為明確。本件既非被告委託丙○○代
    為報案，丙○○報案時係憑己意推測被告行兇，自無自首之
    適用甚明，被告上開辯解，亦無足採。綜上所述，被告所辯
    各情，無非卸責及避就之詞，不足採信。本件事證明確，被
    告之犯行，堪以認定。
二、核被告所為，係犯刑法第271 條第1 項之殺人罪。又按行為
    時因精神障礙或其他心智缺陷，致其辨識行為違法或依其辨
    識而行為之能力，顯著減低者，得減輕其刑，刑法第19條第
    2 項定有明文。本件被告經送請屏安醫院就被告為精神鑑定
    ，結果略以：被告患有重度憂鬱症及酒癮，處於此種精神狀
    態之下已經將近2 年，但未持續接受適當醫療，因此精神集
    中程度、思考能力、對於挫折之耐受能力皆明顯受到疾病影
    響，衝動控制能力受損，情緒容易失控，被告之精神狀態係
    長期存在，追溯案發行為當時，被告應當也是處於此精神狀
    態中，因此案發當時被告之精神狀態已經處於「因為長期精
    神疾病而使其辨識行為違法或依其辨識而行為之能力有顯著
    減低」的狀態中等情，有屏安醫院96年8 月7 日屏安醫字第
    0002241 號函所附之精神鑑定報告1 份在卷可稽（原審卷第
    143 至145-1 頁），本院參酌上開鑑定報告，因認被告行為
    時因精神障礙，致其依其辨識而行為之能力，有顯著減低之
    情事，爰依刑法第19條第2 項規定減輕其刑。
三、原審因而適用刑法第271 條第1 項、第19條第2 項之規定，
    並審酌被告因精神障礙，一時氣憤失控揮刺被害人致死，犯
    罪所生危害非輕，及考量被告犯後深具悔意，且與被害人之
    子甲○○同居多年，育有2 名年幼子女，尚待被告撫育等一
    切情狀，量處有期徒刑8 年。並認扣案之魚刀1 支，雖係供
    被告犯罪所用，但係被害人之子甲○○所有，業據證人甲○○於偵查中供證明確（相驗卷第29頁），爰不予宣告沒收。
    經核原判決認事用法並無不合，量刑亦屬適度，被告上訴意
    旨，仍執前詞，否認有殺人之故意，或主張有義憤殺人及自
    首減刑之適用，指摘原判決不當，為無理由，應予駁回。
據上論斷，應依刑事訴訟法第368條，判決如主文。
本案經檢察官許月雲到庭執行職務。
中    華    民    國    97    年    8     月    21    日
                  刑事第九庭    審判長法  官   莊秋桃
                                      法  官   范惠瑩
                                      法  官   謝宏宗
以上正本證明與原本無異。
如不服本判決應於收受本判決後10日內向本院提出上訴書狀，其
未敘述上訴理由者，並得於提起上訴後10日內向本院補提理由書
狀（均須按他造當事人之人數附繕本）「切勿逕送上級法院」。
中    華    民    國    97    年    8     月    22    日
                                      書記官   熊惠津
中華民國刑法第271條第1項
（普通殺人罪）
殺人者，處死刑、無期徒刑或10年以上有期徒刑。


司法院資訊處製作；財團法人民間司法改革基金會備份。
